【裁判字號】    90,自,688
【裁判日期】    920519
【裁判案由】    偽造文書等
【裁判全文】
臺灣臺北地方法院刑事判決                            九十年度自字第六八八號
    自  訴  人  癸○○
    代  理  人  王敬堯律師
                潘正芬律師
    被      告  壬○○
                丙○○
    右二人共同
    選任辯護人  李樂濟律師
    被      告  甲○○
                己○○
                辛○○
                乙○○
                戊○○○期貨經紀股份有限公司
                （原名泛亞期貨經紀股份有限公司）
    右  一  人
    法定代理人  翁明堂
    右五人共同
    選任辯護人  庚○○律師
    被      告  丁○○
右列被告等因偽造文書等案件，經自訴人提起自訴，本院判決如左：
    主      文
壬○○共同連續行使偽造私文書，足以生損害於他人，處有期徒刑陸月，如易科罰金
，以參佰元折算壹日。如附表所示之物沒收之。
丙○○共同連續行使偽造私文書，足以生損害於他人，處有期徒刑壹年。如附表所示
之物沒收之。
甲○○、己○○、辛○○、乙○○被訴背信部分無罪；被訴湮滅證據罪部分自訴不受
理。
戊○○○期貨經紀股份有限公司（原名泛亞期貨經紀股份有限公司）被訴違反期貨交
易法部分自訴不受理。
丁○○無罪。
    事      實
一、壬○○係泛亞期貨經紀股份有限公司（下稱泛亞期貨公司，該公司已於民國九十
    一年四月一日更名為「戊○○○期貨經紀股份有限公司」，且董事長已改由翁明
    堂擔任）之營業員，自民國八十九年八月二十四日起，為公司客戶癸○○處理期
    貨下單交易之事務，其與丙○○、癸○○為舊識。壬○○明知癸○○委託下單之
    期貨交易為摩根台股指數（下稱摩台指數），竟與丙○○基於意圖為自己不法所
    有之犯意聯絡，且基於損害癸○○利益之意圖，並基於概括犯意，自八十九年十
    月中旬起，至九十年二月二十二日止，未經癸○○之授權或同意，擅自利用癸○○在泛亞期貨公司進行期貨交易之第一四四四四號帳戶，並利用不知情之泛亞期
    貨公司業務員，偽造癸○○名義之期貨買賣委託書，據以行使在期貨交易所下單
    ，為丙○○自己從事Mini Nasdaq之期貨交易，使泛亞期貨公司陷於錯誤將上開
    買賣期貨之佣金、費用、營業稅等自癸○○帳戶扣抵支出，壬○○及丙○○二人
    ，唯恐因泛亞期貨公司寄發買賣報告書予癸○○，致其前述行為曝光，乃承前偽
    造文書之概括犯意，由丙○○以重複多次剪貼再影印之方式，變造泛亞期貨公司
    之期貨交易人買賣報告書，進而將虛偽之買賣報告書傳真予癸○○；又於八十九
    年十一月十四日，未經癸○○之授權或同意，由丙○○偽刻癸○○之印章一枚，
    偽以癸○○名義填寫異動通知書，將癸○○帳戶之聯絡地址改為台北縣三重市○○○路一六七巷二十號四樓壬○○住處，並蓋偽刻之癸○○印章後，由壬○○持
    向泛亞公司管理部申請變更自訴人住址而行使，均足生損害於癸○○及泛亞期貨
    公司，迄九十年二月二十二日下午，自訴人趕往泛亞期貨公司發現上情為止，已
    致癸○○損失約十六萬五千七百八十七點五美金，而違背應誠信進行期貨交易任
    務之行為。
二、案經自訴人提起自訴。
    理      由
甲、被告丙○○、壬○○部分：
一、訊據被告丙○○坦承未經自訴人同意下單買賣Mini Nasdaq期貨交易、偽造住址
    異動通知書及變造買賣報告書之行為；被告壬○○則否認有共同犯行，辯稱：伊
    不知道被告丙○○未經授權以自訴人名義下單；異動通知書是丙○○交付，他說
    自訴人怕帳單寄到他家，要改成寄到伊家中，在群益期貨時伊跟丙○○是同事，
    也有其他客戶將帳單寄到伊家中，所以伊就直接簽；伊沒有變造買賣報告書云云
    ；經查：
（一）前揭犯罪事實，業據自訴人指訴在卷，又存於泛亞期貨公司之買賣報告書，經
      核與變造之買賣報告書（見自證二）確有經變造之情事，亦有向泛亞期貨公司
      函調之真正之買賣報告書在卷可稽。此外，並有異動通知書、買賣委託書（以
      上均影本）等件在卷可資佐證，足認被告丙○○之自白與事實相符，應堪採信
      。
（二）次查，依卷附自訴人開戶文件資料觀之，自訴人留於泛亞期貨公司之聯絡地址
      為桃園縣大園鄉橫峰村尖山三四六號，而經本院向泛亞期貨公司函調自訴人帳
      號之買賣報告書，自八十九年十一月十四日起自訴人之地址更為台北縣三重市
      ○○○路一六七巷二十號四樓，該址為被告壬○○之住居處所，業據被告壬○○自承在卷，且被告壬○○經本院訊問時自承異動通知書為其所書寫等語（見
      本院九十一年八月七日訊問筆錄）；被告壬○○為自訴人開戶時之營業員，前
      開變更，被告壬○○應經過自訴人之同意或授權，被告壬○○應知之甚明，甚
      且被告壬○○亦可自行查明自訴人是否同意，其竟未向自訴人查明，而於異動
      通知書上營業員欄亦簽署其署名；又被告壬○○自承因為當初丙○○剛回泛亞
      期貨時還沒有辦法掛牌，他的一些客戶就請伊幫他開戶，丙○○所做業績之數
      量，是與伊算在一起等語（見本院九十一年十二月二十五日訊問筆錄），而被
      告丙○○自八十九年十月中旬起至九十年二月止，長達三、四個月連續下單
      Mini Nasdaq之期貨交易，被告壬○○豈有不發覺之理，是被告壬○○辯稱不
      知情云云，顯難採信，被告丙○○於本院訊問時供稱被告壬○○不知情云云，
      顯係事後迴護之詞，亦難採信。是被告壬○○與被告丙○○就上開犯行有犯意
      聯絡及行為分擔，應堪認定。至被告壬○○聲請調閱群益經紀股份有限公司、
      泛亞期貨公司客戶楊蕙蘭、余啟彰、林正一、蔡靖彥等人之地址變更申請書，
      辯稱係依例為之，惟查，被告壬○○為正式之營業員，應明知地址變更應經期
      貨交易人同意，已如前述，被告壬○○未經自訴人本人同意而簽署自訴人名義
      之異動通知書，所為已構成偽造文書犯行，本院認所聲請事項難援引為有利於
      被告之認定，核無調查必要，附此敘明。
二、核被告壬○○、丙○○所為，係犯刑法第二百十六條、第二百十條行使偽造及變
    造私文書、第三百三十九條第一項詐欺取財罪、第三百四十二條第一項背信罪及
    期貨交易法第六十三條第四款、第一百一十六條第一款之罪。其等偽造買賣委託
    書、異動通知書、變造買賣報告書後進而行使，其偽造或變造之低度行為為行使
    之高度行為所吸收，不另論罪。又被告偽造印章、印文為偽造文書之一部，亦不
    論罪。被告二人先後多次行使犯行，時間緊接，所犯之構成要件相同，顯係基於
    概括犯意為之，為連續犯，應論以一罪，並加重其刑。又背信係因身分而成立之
    罪，其共同實施或教唆、幫助者雖無此項身分，依刑法第三十一條第一項規定，
    仍以共犯論。被告丙○○雖非泛亞公司營業員，惟其與被告壬○○共同實施背信
    行為，應依刑法第三十一條第一項以共犯論；被告二人就其餘犯行，有犯意聯絡
    及行為分擔，均為共同正犯。被告利用不知情之泛亞期貨公司業務員，偽造癸○○名義之期貨買賣委託書，為間接正犯。被告二人所犯前開犯行，有方法結果之
    牽連關係，應從一重之行使偽造私文書罪處斷。爰審酌被告二人犯罪情節，被告
    丙○○所涉之情節較重及二人犯罪之動機、目的、所受之刺激、手段、品行、智
    識程度、所生危害金額甚大及犯罪後之態度等一切情狀，分別量處如主文所示之
    刑，被告壬○○部分並諭知易科罰金之折算標準，以資懲儆。附表所示偽造之「
    癸○○」印章一枚、異動通知書上偽造之「癸○○」印文一枚，應依刑法第二百
    十九宣告沒收。至偽造之期貨買賣委託書，係屬泛亞期貨公司所有而非被告所有
    ，爰不予宣告沒收。
三、自訴意旨另以：被告丙○○連續變造泛亞期貨公司買賣報告書，利用不知情之泛
    亞期貨公司交易輸入員將不正指令（即炒作Mini Nasdaq指數之交易量）輸入電
    腦及相關設備，制作不實之交易紀錄，另涉有刑法第三百三十九條之三第二項之
    罪；惟查，訊據被告丙○○供稱泛亞期貨公司之買賣報告書係以多次剪貼再影印
    之方式變造，並未變更電腦及相關設備等語；經核，依本院函調泛亞期貨公司於
    八十九年九月間至九十年二月間之期貨交易人買賣報告書，存於泛亞期貨公司之
    真正之買賣報告書確有自訴人帳戶內下單Mini Nasdaq指數之交易紀錄，與自訴
    人所提自證二之變造之買賣報告書不同，則被告丙○○所稱未進入電腦系統一節
    ，尚非不可採信，否則留存於泛亞期貨公司之買賣報告書應與自訴人所提自證二
    變造之買賣報告書相同，且復查無其他積極證據足以證明被告丙○○有刑法第三
    百三十九條之三之犯行，惟自訴人指訴此部份犯行與前開有罪部分有牽連犯裁判
    上一罪之關係，爰不另為無罪之諭知。
乙、被告甲○○、己○○、辛○○、乙○○部分：
一、自訴意旨另以：被告甲○○為泛亞期貨公司之負責人，被告己○○為該公司之總
    經理，被告辛○○為該公司管理部協理，負責審核「客戶申請異動書」等文件；
    被告乙○○為該公司之稽核，負責管理電話紀錄以及買賣報告書，然上述職司泛
    亞期貨公司之高級職員均未盡善良管理人之義務，任令被告壬○○、丙○○以及
    丁○○挪用自訴人保證金專戶之資金炒作，甚至以over trade為期貨交易，未依
    證期會法令（證券暨期貨市場各服務事業建立內部控制制度實施要點相關規定）
    、期貨交易法及公司內規，向癸○○忠實揭露保證金不足仍進行交易之事實，以
    及確實核對、稽核、監督相關文件其印文之真正，致被告等人犯行得逞並嚴重侵
    犯客戶權益。又被告壬○○及丙○○之犯行曝光後，自訴人即前往泛亞期貨公司
    請求處理，並請求該公司於此糾紛結束前，依規定保存相關交易之電話錄音帶，
    並待將來做為被告壬○○及丙○○犯罪之證明。惟嗣後台灣期貨交易所派員會同
    調查此件糾紛時，泛亞期貨公司卻表示相關電話錄音帶已經不見了！顯見泛亞期
    貨公司董事長甲○○、時任總經理己○○、管理部協理辛○○及稽核乙○○等人
    ，為包庇被告壬○○及丙○○二人而將刑事犯罪之重要證據予以湮滅或隱匿。因
    認被告甲○○、己○○、辛○○、陳俊耀等涉犯刑法第一百六十五條之湮滅證據
    罪、第三百四十二條第一項之背信罪嫌云云。
二、無罪部分：
（一）按犯罪事實應依證據認定之，無證據不得認定其犯罪事實。又不能證明被告犯
      罪者，應諭知無罪之判決，刑事訴訟法第一百五十四條、第三百零一條第一項
      分別定有明文。又事實之認定，應憑證據，如未能發現相當證據，或證據不足
      以證明，自不能以推測或擬制之方法，為裁判基礎（最高法院四十年臺上字第
      八六號判例參照）。次按刑法第三百四十二條之背信罪，以有取得不法利益或
      損害本人利益之意圖為必要，若無此意圖，即屬缺乏意思要件，縱有違背任務
      之行為，並致生損害於本人之財產或其他利益，亦難律以該條之罪（最高法院
      三十年上字第一二一○號判例參照）；又背信罪之成立，以處理他人事務之人
      ，有圖自己或第三人不法利益，或圖加損害於本人之意思，而故為違背其任務
      之行為為要件，如僅因處理事務怠於注意，致其事務生不良之影響，則為處理
      事務之過失問題，既非故意為違背任務之行為，自不負若何罪責（最高法院二
      十二年上字第三五三七號判例參照）。
（二）訊據被告甲○○、己○○、辛○○、乙○○均堅詞否認右揭犯行，被告甲○○
      辯稱：伊是泛亞銀行派駐兼任董事長，伊不在泛亞期貨上班，所以伊不清楚等
      語；被告己○○辯稱：伊不清楚被告丙○○有無經過自訴人同意下單，伊亦未
      審核異動通知書等語；被告辛○○辯稱：伊於八十九年十一月十四日尚未任職
      於泛亞期貨，異動通知書會有經辦及上面會有結算部分主管負責，伊是九十年
      二月一日始任職泛亞期貨，我們都是按照公司的政策執行業務，沒有背信的意
      圖等語；被告乙○○辯稱：業務員下單買賣時，伊沒有擔任監督工作，伊不知
      道丙○○未經同意以自訴人名義下單等語；經查：
（１）訊據共同被告丙○○證稱伊在填寫異動通知書時沒有告知被告甲○○、己○○
      、辛○○、乙○○，渠等亦不知其未經自訴人同意下單等語；自訴人於本院訊
      問時亦自承：其與泛亞期貨公司訂約後，沒有跟被告甲○○、己○○、辛○○
      、乙○○等人接觸過等語；而依卷內資料，並無積極證據證明被告甲○○、己○○、辛○○、乙○○對於被告丙○○前開有罪部分之犯行知情並為參與。
（２）至自訴人指陳被告壬○○及被告丙○○係透過被告甲○○等公司高層指示，共
      謀製作虛偽之買賣報告書，惟訊據被告丙○○堅稱買賣報告書係其一人變造（
      見本院九十二年四月二十四日審理筆錄），而本件留存於泛亞期貨公司之買賣
      報告書既屬真實，即難認有何變更電腦資料之情事，自訴人前開指述並無其他
      積極證據可資佐證，尚難認被告甲○○、己○○、辛○○、乙○○有與被告壬○○、丙○○共謀；至自訴人指陳被告甲○○、己○○、辛○○、乙○○，未
      善盡核對客戶印鑑之責任，亦未就地址變更申請書印鑑是否相同為稽核，並有
      保證金不足仍繼續進行交易等情，惟自訴人並未提出被告甲○○等人明知自訴
      人未授權同意及保證金不足仍繼續進行交易之積極證據，縱被告甲○○等人有
      違反期貨交易法相關法令規定，亦僅足認為渠等對該等業務之管理及監督有重
      大疏失，亦難推定被告甲○○等人有圖自己或第三人不法利益，或圖加損害於
      本人之意思，而故為違背其任務之行為。
（３）本件被告甲○○、己○○、辛○○、乙○○等人犯罪事證不足，已如前述，是
      被告甲○○等人申請調查癸○○等十三個銀行帳戶，核無必要，附此敘明。
三、不受理部分：
    按犯罪之被害人得提起自訴，刑事訴訟法第三百十九條第一項固定有明文，惟此
    之被害人係指犯罪之直接被害人而言。次按湮滅證據為妨害國家之搜索權，私人
    並非因犯罪而直接被害之人，不得提起自訴，最高法院二十六年上字第一一二一
    號判例參照。本件自訴人指陳被告甲○○、己○○、辛○○、乙○○另涉湮滅證
    據罪部分，依前揭判例見解，自訴人並非湮滅證據罪之直接被害人，爰為此部份
    自訴不受理之諭知。
丙、被告戊○○○期貨經紀股份有限公司（原名泛亞期貨經紀股份有限公司）部分：
一、按犯罪之被害人得提起自訴，刑事訴訟法第三百十九條第一項固定有明文，惟此
    之被害人係指犯罪之直接被害人而言，最高法院迭次著有判例可稽。又不得提起
    自訴而提起者，應諭知不受理之判決，刑事訴訟法第三百三十四條亦定有明文。
二、本件自訴人自訴被告戊○○○期貨經紀股份有限公司（原名泛亞期貨經紀股份有
    限公司）涉嫌違反期貨交易法第一百一十八條、第一百十五條之罪。惟依期貨交
    易法第五十六條規定，期貨商之設立，採許可制，經許可後，發給許可證照，始
    得營業，政府所以在期貨交易管理上如此嚴格設限，蓋因期貨交易業務與國家經
    濟秩序之關係，直接而重大，又依期貨交易法第一條規定之立法目的，乃為健全
    發展期貨市場，維護期貨交易秩序，特制定本法，足見期貨交易法之目的，直接
    維護國家正常之期貨交易秩序，至於期貨交易人權益之保障，應屬衍生及間接之
    目的，其縱因此項犯罪而受有損害，自僅屬間接被害人，應不得提起自訴，爰為
    諭知不受理之判決。
三、被告戊○○○期貨經紀股份有限公司（原名泛亞期貨經紀股份有限公司）法定代
    理人經合法傳喚無正當理由不到庭，惟此部份應諭知不受理，爰不待其陳述，逕
    行判決。
丁、被告丁○○部分：
一、自訴意旨另以：自訴人交易時均以電話指示下單，故買賣報告書上之營業員姓名
    本應記載被告壬○○姓名，然被告壬○○以及丙○○二人為推卸己責，竟於交易
    員欄位另填寫「Ｐ８２」營業員丁○○之字樣，並同時出現於虛偽傳真於自訴人
    家中以及真實之買賣報告書之上，此舉足徵丁○○為本案之共犯，與壬○○以及
    丙○○共謀詐騙自訴人之佣金，因認被告丁○○亦共同涉犯行使偽造私文書、詐
    欺取財、背信罪嫌云云。
二、訊據被告丁○○堅詞否認前開犯行，辯稱：丙○○是伊姊姊大學時的朋友，丙○○向伊借一個銀行帳戶，伊有同意，對於泛亞期貨公司之交易，伊完全不知情等
    語；自訴人指訴被告丁○○涉犯前開犯行，無非以買賣報告書上有被告丁○○之
    姓名為其論據；經查，本件被告丙○○供證：被告丁○○只是一個戶頭而已，他
    也沒有入公司勞健保，與本案沒有關係等語（見本院九十一年八月七日訊問筆錄
    ）又被告丁○○不知其變造買賣報告書、偽造異動申請書，買賣報告書出現丁○○之名字，只是為了區隔業績而已等語（見本院九十二年一月二十九日）；核與
    被告丁○○所述大致相符，自訴人亦自承伊未委任被告丁○○，依卷內證據，尚
    難認被告丁○○有共同參與本件犯行，自訴人指訴被告丁○○犯罪之事證顯屬不
    足，此外，復查無其他積極證據證明被告丁○○有自訴人所指犯行，自應為被告
    丁○○無罪之諭知。
據上論斷，應依刑事訴訟法第三百三十四條、第三百四十三條、第三百零一條第一項
、第二百九十九條第一項前段、第三百零七條，期貨交易法第六十三條第四款、第一
百十六條第一款，刑法第二十八條、第三十一條第一項、第五十六條、第二百十六條
、第二百十條、第三百三十九條第一項、第三百四十二條第一項、第五十五條、第四
十二條第一項前段、第二百十九條，罰金罰鍰提高標準條例第一條前段、第二條，判
決如主文。
中     華      民     國     九十二     年      五      月     十九     日
                                    臺灣臺北地方法院刑事第三庭
                                        法  官  吳  淑  惠
右正本證明與原本無異。
如不服本判決，應於判決送達後十日內向本院提出上訴狀(應抄附繕本)。告訴人或被
害人如對於本判決不服者，應具備理由請求檢察官上訴，其上訴期間之計算係以檢察
官收受判決正本之日期為準。
                                        書記官  林  淑  卿
中     華      民     國     九十二     年      五      月     二十     日
附  表：偽造之「癸○○」印章一枚、異動通知書上偽造之「癸○○」印文一枚。
附錄本案論罪科刑法條全文
中華民國刑法第二百一十六條
 (行使偽造變造或登載不實之文書罪)
行使第二百十條至第二百十五條之文書者，依偽造、變造文書或登載不實
事項或使登載不實事項之規定處斷。
中華民國刑法第二百一十條
 (偽造變造私文書罪)
偽造、變造私文書，足以生損害於公眾或他人者，處五年以下有期徒刑。
中華民國刑法第三百三十九條第一項
 (普通詐欺罪)
意圖為自己或第三人不法之所有，以詐術使人將本人或第三人之物交付者
，處五年以下有期徒刑、拘役或科或併科一千元以下罰金。
以前項方法得財產上不法之利益或使第三人得之者，亦同。
前二項之未遂犯罰之。
中華民國刑法第三百四十二條第一項
 (背信罪)
為他人處理事務，意圖為自己或第三人不法之利益，或損害本人之利益，
而為違背其任務之行為，致生損害於本人之財產或其他利益者，處五年以
下有期徒刑、拘役或科或併科一千元以下罰金。
前項之未遂犯罰之。


司法院資訊處製作；財團法人民間司法改革基金會備份。
